【裁判字號】    95,簡,136
【裁判日期】    950824
【裁判案由】    醫療法
【裁判全文】
臺北高等行政法院判決
                                     95年度簡字第00136號
原      告  甲○○
被      告  臺北縣政府
代  表  人  乙○○（縣長）
上列當事人間因醫療法事件，原告不服行政院衛生署中華民國95
年1 月26日衛署訴字第0940068386號訴願決定，提起行政訴訟，
本院判決如下：
    主  文
原告之訴駁回。
訴訟費用由原告負擔。
    事  實
一、事實概要：原告因分別於民國（下同）94年9 月1 日常春月
    刊9 月號（第270 期）刊登「外經術．．．在OPmW的病理只
    有骨肌異位、痛、麻。．．．學理基礎涵蓋西醫病理．．．
    全身檢驗3000元，局部驗300 元，每個療程3 次，一個療程
    20, 000 元、二個療程55,000元、三個療程100,000 元．．
    ．指標性調理：痛、麻、無力感（未達指標退費）醫學博士
    甲○○．．．」及94年10月5 日工商時報刊登「外經術．．
    ．遠離關節炎，體驗人間神仙．．．百分之百治癒率。你有
    要換人工膝關節或關節炎的朋友嗎？不痊瘉退費．．．每個
    療程3 次，一個療程20,000元、二個療程55,000元、三個療
    程100,000 元，醫學博士甲○○．．．」等文詞之廣告，分
    別經行政院衛生署中醫藥委員會及台北市政府衛生局查獲，
    移送被告所屬衛生局查證認屬違規醫療廣告，被告乃以原告
    違反醫療法第84條規定，爰依同法第104 條規定，以94年11
    月1 日北府衛醫字第0940074977號及94年11月14日北府衛醫
    字第0940078591號行政處分書各處原告新台幣（下同）5 萬
    元（合計10萬元）罰鍰。原告不服，提起訴願，遭決定駁回
    ，遂提起行政訴訟。
二、兩造聲明：
    (一)原告聲明：
      1.請求撤銷原處分並請求賠償廣告損失及營業損失。
      2.訴訟費用由被告負擔。
    (二)被告聲明：
      如主文所示。
三、兩造之爭點：
    (一)原告主張：
      1.原告於8 月份詢及衛生署營業登記時，答覆非侵入性之
        用針用藥即無涉及醫療法，不需醫師執照即可營業。即
        著手簽訂數家媒體廣告，未料遭中醫藥委員會舉發違反
        醫療法第84條，即馬上終止所有廣告契約。明顯未盡告
        知、公告、教育之責。原告於第一次做完筆錄即停止廣
        告，面對5 張罰單不服，遂提起訴願及行政訴訟。
      2.原告於衛生署訴願書所述既然推拿、自然療法、武術、
        氣功、運動對人體疾病所為之處置行為透過廣告、廣播
        、招牌、DM、名片等招徠業務，都違反第84條規定。那
        豈不是人人犯法，應從教育部明令觸法行為，或許既不
        涉及醫療法就不該拿醫療法作判定。
      3.原告於衛生署訴願書所述醫療法第87條：醫學新知或研
        究報告之發表，學術性刊物，未涉及招徠醫療業務，不
        視為廣告。憲法第11條：人民有言論、講學、著作及出
        版之自由。限制相關規定如憲法第23條：避免緊急危難
        ，增進公共利益所必要者，不得以法律限制之。又憲法
        第22條：凡人民之自由、權利，不妨害社會秩序、公共
        利益均受憲法保障。憲法及專利法已有明文對人類身體
        健康有益，不得法律限制。
      4.原告於94年12月5 日，發文字號：外文字第941205號發
        文行政院衛生署、中央研究院、李院長，行政院顧問組
        召集人謝院長，國科會主任委員吳主委或副本相關學術
        科技單位鑑定「外經術」之學術，提升國人之國際學術
        地位，無一回函，人文科技大門如此閉塞，公文、建言
        形同虛設。
      5.原告並無違法，請求賠償廣告費120 萬元及自10月份起
        ，每月營業損失500 萬元。
    (二)被告主張：
      1.按醫療法第84條規定：「非醫療機構，不得為醫療廣告
        。」；第87條規定：「廣告內容暗示或影射醫療業務者
        ，視為醫療廣告。」；第104 條規定：「違反第84條規
        定為醫療廣告者，處新臺幣5 萬元以上25萬元以下罰鍰
        。」此為醫療法所明訂。次按行政院衛生署82年11月19
        日衛署醫字第82075656號公告不列入醫療管理之行為及
        其相關事項：(一)不列入醫療管理之行為如左：1.未涉及
        接骨或交付內服藥品，而以傳統之推拿手法，或使用民
        間習用之外敷膏藥、外敷生草藥與藥洗，對運動跌打損
        傷所為之處置行為。2.未使用儀器，未交付或使用藥品
        ，或未有侵入性，而以傳統習用方式，對人體疾病所為
        之處置行為。如藉按摩、指壓、刮痧、腳底按摩、收驚
        、神符、香灰、拔罐、氣功與內功之功術等方式，對人
        體疾病所為之處置行為。(二)前項不列入醫療管理之行為
        ，除標示其項目外，依醫療法第59條（修正後為第84條
        ）規定，不得為醫療廣告。」；行政院衛生署93年7 月
        21日衛署醫字第0930027879號函釋略以：「按本署82年
        11月19日衛署醫字第82075656號公告，不列入醫療管理
        行為，除標示其項目外，依醫療法規定，不得為醫療廣
        告，至所稱『項目』，係指刮痧、收驚、神符、拔罐、
        氣功等之處置行為，原本案依醫療法規定，業者應不得
        以『病名』為刊載內容。」。
      2.原告所提行政訴訟理由略以：「原告於8 月份詢及衛生
        署營業登記時，答覆非侵入性之用針用藥即無涉及醫療
        法，不需醫師執照即可營業。‧‧‧既然推拿、自然療
        法、武術、‧‧‧對人體疾病所為之處置行為透過廣告
        、廣播‧‧‧都違反第84條‧‧‧豈不是人人違法‧‧
        ‧鄙人於衛生署訴願書所述醫療法第87條：醫學新知或
        研究報告之發表，學術性刊物，未涉及招徠醫療業務，
        不視為醫療廣告。‧‧‧憲法第23條：避免緊急危難，
        增進公共利益所必要者，不得以法律限制之‧‧‧」云
        云。
      3.卷查原告未經合法設立醫療機構，亦未具有合法醫事人
        員資格，卻擅自於事實欄所揭時間、雜誌及報紙，刊載
        有「外經術‧‧‧在OPmW的病理只有骨肌異位、痛、麻
        ‧‧‧學理涵蓋西醫病理‧‧‧全身檢驗3000元，局部
        驗300 元，每個療程3 次‧‧‧醫學博士甲○○‧‧‧
        」及「外經術‧‧‧外經術遠離關節炎，體驗人間神仙
        ‧‧‧你有要換人工關節或關節炎的朋友嗎？不痊癒退
        費‧‧‧糖尿病、痛風、手腳麻、肝膽病、憂鬱症、喘
        、心臟疾病、眩暈、腫瘤、不明之症‧‧‧每個療程3
        次，一個療程20,000元、二個療程55,000元、三個療程
        100,000 元‧‧‧醫學博士甲○○‧‧‧」等文詞，核
        屬強烈影射暨宣傳醫療業務，以達招徠病患為目的之違
        規醫療廣告。原告於94年10月20日及11月3日 至被告所
        屬衛生局說明，對於其行為坦承不諱在卷，其違法事實
        洵堪認定。至於原告訴訟理由所稱：「非侵入性之用針
        用藥即無涉及醫療法，不需醫師執照即可營業。‧‧‧
        既然推拿、自然療法、武術、‧‧‧對人體疾病所為之
        處置行為透過廣告、廣播‧‧‧都違反第84條‧‧‧豈
        不是人人違法‧‧‧憲法第23條：避免緊急危難，增進
        公共利益所必要者，不得以法律限制之‧‧‧醫療法第
        87條：醫學新知或研究報告之發表，學術性刊物，未涉
        及招徠醫療業務，不視為醫療廣告。‧‧‧」云云，有
        關「公告不列入醫療管理之行為及其相關事項」及「醫
        療機構及醫事人員發布醫學新知或研究報告倫理守則」
        曾經行政院衛生署以82年11月19日衛署醫字第82075656
        號及90年11月22日衛署醫字第0900072518號公告明定在
        案，況乎原告非設立醫療機構、未具醫事人員資格，根
        本即不得刊載醫療廣告，遑論刊登之內容是否為醫療新
        知或研究報告，原告以醫療詞句散發訊息予消費者，顯
        有有危害民眾健康之虞，當受法律限制，是以，原告所
        訴顯為強辯推諉之詞，非有理由。
      5.綜上論結，被告所為之行政處分，揆諸前揭法令規定，
        應無不合，請予維持；本件訴訟為無理由，敬請判決予
        以駁回。
    理  由
一、按「非醫療機構，不得為醫療廣告。」「廣告內容暗示或影
    射醫療業務者，視為醫療廣告。」「違反第84條規定為醫療
    廣告者，處新臺幣5 萬元以上25萬元以下罰鍰。」為醫療法
    第84條、第87條第1 項及第104 條所明定。
二、本件原告非醫療機構，亦未取得合法醫師資格，惟其卻於事
    實欄所載時間、雜誌及報紙，分別刊登載有「外經術．．‧
    在OPmW的病理只有骨肌異位、痛、麻。．．‧學理基礎涵蓋
    西醫病理．．全身檢驗3000元，局部驗300 元，每個療程3
    次，一個療程20, 000 元、二個療程55,000元、三個療程
    100,000 元．．．指標性調理：痛、麻、無力感（未達指標
    退費）醫學博士甲○○．．．」及「外經術．．．遠離關節
    炎，體驗人間神仙．．．百分之百治癒率。你有要換人工膝
    關節或關節炎的朋友嗎？不痊瘉退費．．每個療程3 次，一
    個療程20, 000 元、二個療程55,000元、三個療程100, 000
    元，醫學博士甲○○．．．」等文詞之廣告，經被告所屬衛
    生局人員於94年10月20日及同年11月3 日約談原告，此為原
    告所不爭，並有系爭廣告及經原告簽章確認之訪問紀要影本
    附原處分卷可稽，其違規刊登醫療廣告之事證明確；被告依
    前揭法條規定，分別裁處原告各5 萬元罰鍰，洵無違誤，訴
    願決定予以維持，亦無不合。
三、原告起訴意旨雖稱：其於8月份詢及衛生署營業登記時，答
    覆非侵入性之用針用藥即無涉及醫療法，不需醫師執照即可
    營業；又既然推拿、自然療法、武術等對人體疾病所為之處
    置行為透過廣告、廣播都違反醫療法第84條，則豈不是人人
    違法；原告於訴願時所述醫療法第87條：醫學新知或研究報
    告之發表，學術性刊物，未涉及招徠醫療業務，不視為醫療
    廣告云云。惟查，行政院衛生署於82年11月19日以衛署醫字
    第82075656號公告不列入醫療管理之行為及其相關事項為：
    「1.不列入醫療管理之行為如左：(1)未涉及接骨或交付內服
    藥品，而以傳統之推拿方法，或使用民間習用之外敷藥膏、
    外敷生草藥與藥洗，對運動跌打損傷所為之處置行為。(2)未
    使用儀器，未交付或使用藥品，或未有侵入性，而以傳統習
    用方式，對人體疾病所為之處置行為。如藉指壓、刮痧、腳
    底按摩、收驚、神符、香灰、拔罐、氣功與內功之功術等方
    式，對人體疾病所為之處置行為。2.前項不列入醫療管理之
    行為，除標示其項目外，依醫療法．．．規定，不得為醫療
    廣告。」本件原告既非醫療機構，又不具醫事人員資格，根
    本即不得刊載醫療廣告，遑論刊登之內容是否為醫療新知或
    研究報告；又原告刊登所謂「外經術」學理基礎涵蓋西醫病
    理、調理痛、麻、無力感，遠離關節炎，體驗人間神仙、百
    分之百治癒率等諸多功效，已涉及影射醫療業務，顯屬醫療
    廣告，而有危害民眾健康之虞，自應受法律之限制。是原告
    所訴，核非可採。
四、綜上所述，本件原處分及訴願決定，俱無不合；原告訴請撤
    銷訴願決定及原處分，並請求被告賠償廣告及營業損失，均
    無理由，應予駁回。又本件為簡易訴訟程序事件，依卷內資
    料，事證已臻明確，故不經言詞辯論為之，併此敘明。
據上論結，本件原告之訴為無理由，依行政訴訟法第233條第1項
、第236條、第195條第1項後段、第98條第3項前段，判決如主文
。
中    華    民    國    95    年     8    月   24     日
                      第  二  庭  法  官  李得灶
上為正本係照原本作成。
本件以訴訟事件所涉及之法律見解具有原則性者為限，始得於本
判決送達後20日內向本院提出上訴狀並表明上訴理由，如已於本
判決宣示後送達前提起上訴者，應於判決送達後20日內補具上訴
理由（均按他造人數附繕本），且經最高行政法院許可後方得上
訴。
中    華    民    國    95    年     8    月   30     日
                                  書記官  陳清容


司法院資訊處製作；財團法人民間司法改革基金會備份。
